【裁判字號】    89,判,2630
【裁判日期】    890831
【裁判案由】    新型專利舉發
【裁判全文】
最  高  行  政  法  院  判  決                八十九年度判字第二六三○號
    再  審 原 告  鴻海精密工業股份有限公司
    代   表   人  甲○○
    再  審 被 告  經濟部智慧財產局(前中央標準局)
    代   表   人  陳明邦
右當事人間因新型專利舉發事件，再審原告對本院中華民國八十七年十二月二十四日
八十七年判字第○二七六○號判決提起再審之訴。本院判決如左：
    主  文
再審之訴駁回。
再審訴訟費用由再審原告負擔。
    事  實
緣再審原告於民國八十年四月二十九日以其「儲存卡連接器」係指一種可省材料、省
空間並可作堆疊使用之儲存卡連接器單元體，包括複數端子及具有容納端子之容納通
道之塑膠承座；特徵在於塑膠承座具有供儲存卡置入時之引導面板，在與引導面板共
平面之連接器之整體平面上，至少設置一個凸陷，於引導面板相對之底部面設與凹陷
對應且互補之突體，俾各單元體作堆疊之組合等情，向再審被告申請新型專利，經被
告編為第00000000號審查（如附圖(三)），准予專利，於公告期滿審查確定後
，發給新型第六七八七四號專利證書。嗣台灣康旭股份有限公司以本案有違核准專利
當時（以下簡稱當時）專利法第九十五條、第九十六條第一款及第五款之規定，檢具
西元一九八三年七月九日公開之日本昭00－000000號實用新案（以下稱引證
一－附圖(一)）及西元一九八七年六月八日公開之德國第0000000號專利案（以
下稱引證二－附圖(二)）等公告認證本及中譯本等資料，對之提出舉發。案經再審被告
為本案舉發不成立之審定。台灣康旭股份有限公司訴經經濟部經（八五）訴字第八五
六二七八四八號訴願決定將原處分撤銷。被告重行審查，為「本案舉發成立，應撤銷
其專利權。」之審定，發給八十六年四月二十一日台專（判）○四○二○字第一一
四七六六號專利舉發審定書。再審原告不服，提起訴願、再訴願，經遭決定駁回，提
起行政訴訟亦經本院八十七年度判字第二七六○號判決駁回。茲再審原告以原判決有
適用法規顯有錯誤及當事人發見未經斟酌之重要證物等再審事由，對之提起再審之訴
。摘兩造訴辯意旨於次：
再審原告起訴意旨略謂：一、原判決漏未審酌系爭案申請專利範圍之構造特徵：（一
）依行政訴訟法第二十八條第一項第十款規定「當事人發現未經斟酌之重要證物者」
得向貴院提起再審之訴。系爭案申請專利範圍清楚界定出構造特徵，且所述構造特徵
亦詳細比對與引證一、二構造之不同，決非原判決所謂之「系爭案申請專利範圍中所
界定之「引導面板」非構造特徵所在」，原判決漏未審酌係屬違法。（二）查，系爭
案申請專利範圍界定一種「電連接器，特別係指一種可省材料，省空間並可作堆疊使
用之儲存卡連接器單元體」，包括：複數端子及塑膠承座，特徵部分「該塑膠承座具
有一供儲存卡置入時之引導面板」；且「在與該引導面板共平面之連接器之整體平面
上，設置有至少一個凹陷」；而「於該引導面板相對之底部面，設有與上述凹陷對應
且互補之突體」。系爭案乃清楚界定一種可省材料，省空間並可作堆疊使用之儲存卡
連接器不可或缺之構造特徵包括「一引導面板」、「至少一個凹陷」及「相對且互補
之突體」（三）原判決謂「．．．其中各層連接器之凹陷、突體、承陷部、突腳、支
柱孔、支柱等即作為該堆疊定位之用，．．．之審查意見具有鑑定性質，客觀公正，
足堪採信，然，再審被告機關所謂「客觀公正」之審定理由，對於系爭案構造特徵之
一「引導面板」卻隻字未提，亦未有與該構件相關的其他述，足見被告機關率斷而
漏未審酌，而僅片面認定系爭案之構造特徵僅在於該「凹陷」、「突體」作堆疊之用
，實有再為審酌之必要。（四）原判決謂「．．．該連接器亦採用突起（11)(21)、
凹陷(12)(22)相互插合之方式，而此正與本案所強調者，如前所述等可謂實質相同！
」顯見被告機關僅就系爭案之構造特徵「凹陷」與「突體」審究，對系爭案整體構造
特徵組合空間及所達成之功效，皆未予論述。更謂「．．．本案說明書上曾提及「引
導面板（32) 」僅有第五頁一行之文字，顯見其並非本案「重要」之特徵（出處：第
十頁第七至八行）」。惟，詳究系爭案說明書，更可證明再審被告機關對系爭案此構
件漏未審酌。質言之，系爭說明書之「創作說明」中，有第二、三頁各一行，第四頁
最後一段（延續至第五頁）中有三處提及「引導面板」，另，第六頁後三行文字亦說
明系爭案構造特徵中「一引導面板」之設計較習知技術之進步性及其實用效益。原判
決謂「僅有第五頁一行之文字」之論斷，顯非客觀，實為漏未審酌。（五）原判決謂
「．．．實際上引昇距離（Ｓ) 僅是為避免儲存卡磨損PC板表面所為之尺寸裕度，乃
為必然作法，而此作法在證據三（即引證一，再審原告按）第３圖中亦可見出，．．
．為系爭案不具進步性之證據。惟查，引證一第３圖，原判決所謂「必然作法」之引
昇距離在圖中並未有任何標示，而依其所謂第３圖中「亦可見出」，然，從該圖所見
之「引昇距離」係為電連接器導電端子在焊接於電路板上時隨意保留於電路板上方、
且為可大可小之非固定距離，而並非電連接器構造上具特定目的之設計結構。相較於
系爭案中具有特定目的設置之「引昇距離」實不可同日而語。原判決未予詳酌顯有再
為審酌之必要。二、原判決適用法規有錯誤：（一）依行政訴訟法第二十八條第一項
第一款規定「適用法規顯有錯誤」得向貴院提起再審之訴。誠如前段闡明原判決漏未
審酌系爭案申請專利範圍之構造特徵，至所適用本舉發事件法規顯有錯誤。（二）查
，系爭案之申請專利範圍獨立項之特徵部分中，已清楚說明系爭案之構造特徵包括「
一引導面板」、「至少一突體」及「相對且互補之凹陷」，三者缺一則不能達成系爭
案所述「可省材料，省空間並可作堆疊使用」之創作目的，亦即該三項構造特徵係構
成系爭案「儲存卡連接器」之塑膠承座之特徵，藉如是之特徵可使系爭案之整體構形
不同於該等舉發證據。然，原判決未加斟酌遂以再訴願決定之理由駁回，謂系爭案「
說明書上曾提及「引導面板（32)」 ，僅有第五頁一行之文字」，而為「顯見其並非
本案「重要」之特徵」，如是，斷章取義未加深究，而逕以系爭案不具進步性駁回，
實非客觀，揆諸吾國專利法，其中對構造特徵的說明並無必須長篇大論方予專利之規
定，惟要求揭露清楚即可。原判決逕援引再訴願決定之理由而判決系爭案有違核准當
時專利法第九十六條第五款之規規定，其審理顯屬違法。（三）承上所述，系爭案之
「引昇距離」係藉前、後突腳(46) 與電路板配合而達成，相較於引證一第3圖所示非
固定之「引昇距離」的設計不同。且，系爭案藉「引導面板」可達省材料，省空間之
效果，較習知構造設有兩引導面節省材料，因而其進步性係顯而易知。原判決以該引
證一推論系爭案為顯而易知不具進步性，顯為用法違誤。三、系爭案無違修正前專利
法第九十五條規定：（一）依修正前專利法第九十五條規定：「凡對於物品之形狀、
構造或裝置首先創作合於實用之新型者，得依本法申請專利」，查系爭案為一「儲存
卡連接器，特別係指一種可省材料，省空間並可作堆疊使用之儲存卡連接器單元體」
，如專利說明書及申請專利範圍所述，其特徵在於：該塑膠承座具有一供儲存卡置入
時之引導面板；在與該引導面板共平面之連接器之整體平面上，設置有至少一個凹陷
；並於該引導面板相對之底側面，設有與上述凹陷對應互補之突體，俾於各單元體作
堆疊之組合。查系爭案整體之構造特徵，與舉發引證一「一種連接器」及引證二「一
種插入連接座及將其固定在一電路板上之方法」根本不同，顯為首先創作，且可達成
「省材料，省空間並可作堆疊使用」之目的和功效，顯然合於實用，故不存在「有違
審定當時專利法第九十五條規定」之規定。四、系爭案無違修正前專利法第九十六條
第一款規定：（一）修正前專利第九十六條第一款規定：「新型專利須無申請前已見
於刊物或已公開使用之情事」，為新型專利新穎性要件之規定，惟，該條款適之要件
除需舉證該新型專利案的技術內容於申請前已被揭露外，且對於所舉證之引證資料與
新型專利案間亦必需就「創作目的、整體構造及所達功效三要素（即創作同一性）」
加以比較，若該三要素之一不同，則無該條款之適用。（二）系爭案「創作目的、功
效」及「整體構造」皆與引證一、二不同：（１）系爭案之創作目的主要係提供一種
「可省材料，省空間並可作堆疊使用」之儲存卡連接器，藉該引導面板(62)」及連接
器整體平面上之「凹陷(35)」、「突體(45)」之設置而便於儲存卡之插入，及藉儲存
卡連接器前後臂該突腳(46)、突腳承陷部(36)等相對設置之整體構造，而達到便利堆
疊、穩定結合之效果。（２）引證一之創作目的主要係提供一種供電纜連接器插拔連
接之連接器，並可藉突起(11)(21)、凹陷(12)(22)之設置達到連接器堆疊使用之便利
功效。而引證二之創作目的主要係在於提供一種插入連接座及將其固定在一電路板上
之方法，而在該連接座上設有以導柱(8 )及開孔(2 )插合之插合方式堆疊，並藉該齒
輪（7） 從下面插入連接座之拆離疊層，再將拆離疊層之連接座送至並壓入一電路板
。（３）相較之下，引證一設置「突起」、「凹陷」構造之目的僅在於連接器之堆疊
；引證二中設置導柱(8 )與開孔(2 )僅在於提供連接器裝配至電路板過程之連貫性及
便利性。反觀系爭案之構造，設置「凹陷(35)」、「突體(45)」以利於穩固堆疊僅係
系爭案之創作目的之一部分，其另一創作目的則旨在通過僅設置「一引導面板(62)」
來節省材料與裝配空間。因而，引證一、二顯與系爭案為不同創作，是以，引證一、
二難謂系爭案不具新穎性。五、系爭案無違修正前專利法第九十六條第五款規定：（
一）修正前專利第九十六條第五款規定：「運用申請前之習知技術、知識顯而易知未
能增進功效者，即非新型」，為新型「進步性」要件之規定，惟，該條款適用之要件
必須為運用申請前「習知技術、知識」、且「顯而易知」、「未能增進功效」三者兼
具，否則即無該項條款適用之餘地。（二）前述專利法條款之規定，申言之即「運用
申請前之習知技術、知識顯而易知能增進功效者，即為新型」。查，本案係申請「新
型專利」而非「發明專利」，按前述專利法條款對新型專利之審查規定，並不拘於習
知技術或構件之應用，唯其整體構造有別於習知結構且具有功效之增進，即符合新型
專利之要件，而可准予新型專利。（三）查，系爭案專利特徵非單指「一引導面板」
，亦非單指「一突體」或「一凹陷」，而是一種「儲存卡連接器」，並依申請專利範
圍所界定之整體相關構件及各構件間之相互連接係所構成之「儲存卡連接器」，且由
所述各構件連結組合而成之「儲存卡連接器」確達到「可省材料，省空間並可作堆疊
使用」之功效。是以，即便「引導面板」或「突體」、「凹陷」屬習知構件，而這與
系爭案「儲存卡連接器」整體構造之可專利性又有何關係呢﹖況且，系爭案「儲存卡
連接器」之整體構造未有相同結構者揭露於前，而系爭案確有功效增進之事實，應即
符合前揭專利法之規定。是以，系爭案藉該「供儲存卡置之引導面板」、連接器平面
之「至少一突體」、「凹陷」，以及前後臂之相對面設有突腳及突腳承陷部等結構，
達到連接器之堆疊並供儲存卡之插設、提供一種穩定的引昇距離設置等功效，無論針
對習用儲存卡連接器或引證一、二而言，皆具有新穎性及進步性，而能完全符合專利
法相關條款之規定。綜上所陳，原判決對系爭案申請專利範圍所述構造特徵，確有漏
未審酌。至適用法規顯有錯誤，實有違行政訴訟法第二十八條第一項第一款與第十款
規定，而有再為審酌之必要，敬請貴院賜准判決將原判決廢棄，並令再審被告重為適
法處分，以維法制。
再審被告答辯意旨略謂：一、按提起再審之訴，以有行政訴訟法第二十八條各款情形
之一者，始得為之。該條第一款所謂適用法規顯有錯誤者，係指原判決所適用之法規
與該案應適用之現行法規相違背或與解釋判例有所生觸而言，而該條第十款所謂發現
未經斟酌之重要證物者，係指該證物在前訴訟程序中即已存在而當事人不知其存在，
現始發現者而言，本案再審原告所執再審理由，並不符合前開說明，先予指明。二、
再審原告理由謂系爭案申請專利範圍清楚界定出構造特徵，且所述構造特徵亦詳細比
對與引證一、二構造之不同，絕非原判決所謂之「本案申請專利範圍中所界定之引導
面板非構造特徵所在」云云，以上所述乃明白指出再審被告之審定對系爭案申請專利
範圍之構造特徵已詳加審酌，與其所稱漏未審酌之見解，兩者間顯屬自相矛盾，故再
審原告片面主觀之看法，實無理由。而事實上，引導面板並非本案之重要特徵，此可
由系爭案說明書第３頁述習用連接器時，自言「「．．．具有上、下導引面(11)和
(12)形成一收納儲存卡(13)的空間．．．」證明引導面板或導引面之有無，僅係因所
欲連接之對象而異習用技術，故系爭案並未有功效之增進；引證一（舉發證據三）揭
露以一單一型態之連接器(10)(20)，作相互堆疊於PC板上以多層使用之特徵，該連接
器亦採用突起(11)(21)、凹陷(12)(22)相互插合之方式，而此與系爭案所強調者可謂
實質相同，雖二者在插合對之數目、位置、連接對象或引昇距離上猶有差異，但就整
體之創作意旨及應用手段而言卻無不同。引證二（舉發證據四）亦揭露有以一單一型
態之連接座(1 )，以導柱(8 )向開孔(2 )作插合堆疊之使用，雖然其亦無類似系爭案
之引證面板，然此面板之有無，已如前述，乃係因於所接之儲存卡而定，在增設上本
已屬習知，況且以連接器單一化及凹陷、突體插合堆疊之基本特徵而言，二案幾無不
同，引證一、二揭露有與系爭案實質相同之技術特徵構成，故系爭案不具新穎性及進
步性。原審定認本案舉發成立，應撤銷其專利權並無違法，再審原告之訴無理由，請
予駁回。
    理  由
按行政訴訟當事人對本院之判決提起再審之訴，必須具有行政訴訟法第二百七十三條
（舊法第二十八條）各款情形之一者，始得為之。而該條第一款所謂適用法規顯有錯
誤者，係指原判決所適用之法規與該案應適用之現行法規相違背或與解釋判例有所牴
觸者而言；至於法律上見解之歧異，再審原告對之縱有爭執，要難謂為適用法規錯誤
，而據為再審之理由。至該條第十三款（舊法第十款）所謂當事人發見未經斟酌之重
要證物者，係指該證物在前訴訟程序中即已存在，而當事人不知其存在或不能予以使
用，現始發現或得使用者而言。若在前訴訟程序業已提出主張，經斟酌而為原判決所
不採，即非此之所謂發見未經斟酌之證據。本件再審原告於八十年四月二十九日以其
「儲存卡連接器」係指一種可省材料、省空間並可作堆疊使用之儲存卡連接器單元體
，包括複數端子及具有容納端子之容納通道之塑膠承座；特徵在於塑膠承座具有供儲
存卡置入時之引導面板，在與引導面板共平面之連接器之整體平面上，至少設置一個
凹陷，於引導面板相對之底部面設與凹陷對應且互補之突體，俾各單元體作堆疊之組
合等情，向被告申請新型專利，經再審被告編為第00000000號審查（如附圖
(三)），准予專利，於公告期滿審查確定後，發給新型第六七八七四號專利證書。嗣台
灣康旭股份有限公司以本案有違當時專利法第九十五條、第九十六條第一款及第五款
之規定，檢具引證一（附圖(一)）及引證二（附圖(二)）等公告認證本及中譯本等資料，
對之提出舉發。原經再審被告為本案舉發不成立之審定。台灣康旭股份有限公司訴經
經濟部經（八五）訴字第八五六二七八四八號訴願決定將原處分撤銷。再審被告重行
審查，為「本案舉發成立，應撤銷其專利權。」之審定。再審原告不服，循序提起行
政訴訟，原判決以：「訴願決定機關為昭慎重，乃將本案申請、舉發及訴願理由
書等，送請工業技術研究院機械研究所審查，其審查意見略謂：「1.本案技術上係採
模組化設計，將單一化的儲存卡連接器(61)(61' )作堆疊使用，其中各層連接器之凹
陷、突體、承陷部(36)(66a )、突腳(46)(66' )、支柱孔(35)、支柱(45)等則即作為
該堆疊定位之用，最底層之突腳(66)與PC板(69)可隔開一引昇距離，而上層者則與下
層之承陷部(36)(66a )相互插合，除作定位之外，尚可將其間不必要之引昇距離消除
，而期以單一型態之連接器，作多層堆疊使用，以減少在製造、組配上之困難及不便
。2.舉發證據三，日本第昭00－000000號實用新案申請案（一九八三年七月
九日公開如附圖(一)），揭露以一單一型態之連接器(10)(20)，作相互堆疊於PC板上以
多層使用之特徵，該連接器亦採用突起(11)(21)、凹陷(12)(22)相互插合之方式，而
此正與本案所強調者，如前述等可謂實質相同！即使在插合對之數目、位置、連接對
象或引昇距離上猶有差異，但就整體之創作意旨及應用手段言，卻無不同！一般熟習
該項技藝之人士，對此簡易變更之差異，也應極易於了解及推論；故本案不具專利要
件乃為事實；訴願理由二稱證據三獨缺之引導面板(32)，為本案之重要特徵等，經查
並非事實，不可採信！蓋於本案說明書上曾提及「引導面板(32)」，僅有第五頁一行
之文字，顯見其並非本案「重要」之特徵，況且在第３頁述習用連接器時，亦自言
「．．．具有上、下導引面(11)和(12)形成一收納儲存卡(13)的空間．．．」，於此
更知所謂引導面板或導引面之有無，乃係因於所欲連接之對象而有不同，而且此已經
習用多時，本案並未有預期外之功效產生，證據三雖無類似之引導面板，但在改接儲
存卡後，變更並無困難，因此訴願理由二對證據三之訴，並無根據，不予成立！3.舉
發證據四，德國DE0000000 號公告案（一九八七年八月六日公開如附圖(二)）亦揭示有
以一單一型態之連接座(1 )，以導柱(8 )向開孔(2 )作插合堆疊之使用，雖然其亦無
類似之引導面板，然此面板之有無，如前述，乃係因於所接之儲存卡而定，在增設上
本已屬習知，況且以連接器單一化及凹陷，突體插合堆疊之基本特徵言，二案幾無不
同！訴願理由三指證據四之連接座(1 )並不提供複層之用、疊層空間於電路板上不復
產生作用等，經查皆無依據，殊難成立！蓋證據四第５、６圖已明白揭示連接座(1 )
可作複層使用，訴願理由何云不可﹖又在複層使用下，各層之接腳(12)自可接引至印
刷電路板(3 )上，此乃熟習該項技術者所能輕易完成者，而訴願理由又何言不存在﹖
因此顯知，訴願理由三全為主觀片面之詞，並無根據，不可採信！本案不符專利要件
規定，自是確定。4.舉發證據五，為美國第0000000號專利，其申請及公告日
期均晚於本案，故不具證據力。5.綜上所述，本案原處分並無違誤，建議訴願應予駁
回」。原告提起再訴願後，訴願決定機關復將本案原及再訴願理由書等，送請原審
查機關作成再訴願答辯意見略謂：「1.再訴願理由三(一)稱舉發證據三之突起(11)(21)
、凹陷(12)(22)之結構，僅類似本案之支柱(45)及支柱孔(35)，且並無如引導面板(6
2 )、突腳(46)及突腳承陷部(36)等特徵．．．，惟查，證據三之突起(11)(21 )、凹
陷(12)(22)不僅可對合上下單一型態之連接器(10)(22)，以作多層使用而相同於本案
外，其更實質「類似」突腳(46)及承陷部(36)之作法，而所差別者祇是在數量、位置
上而已！又引導面板(62)之有無，須端視所欲連接之對象而有不同，不能概稱證據三
獨無，而本案便有新穎性可言，況且該導引面(11)(12)或面板(62)早經再訴願人於說
明書內自承，乃已習用多時矣！同理由又言本案前、後突腳(46)可提供一引昇距離而
為證據三所不能等，乃非事實，不足採信！實際上引昇距離(S )僅是為避免儲存卡磨
損PC板表面所為之尺寸裕度，乃為必然作法，而此作法在證據三第３圖中亦可見出，
再訴願理由何云沒有﹖查本案主要創作目的乃在於提供一可作堆疊使用之連接器單元
體上，而引導面板(62)即如前言，即係因於儲存卡所致，並自承沿用已久，為何再列
為本案特徵結構之一﹖因此本再訴願理由所指等，殊屬無理，難以取信！即使以「新
型專利」申請時亦同。2.再訴願理由三(二)雖以相同理由指舉發證據四如何等，仍無法
克服本案違反專利法第九十六條一、五款規定之事實，況且證據四亦揭示以一單一型
態之連接座(1 )作堆疊使用，其中之導柱(8 )及開口(2 )何異於本案申請專利範圍之
「凹陷」及「突體」！又於該說明書或圖示上，何者為「凹陷」、「突體」﹖而證據
三之凹陷(12)(22)、突起(11)(21)及證據四之開口(2 )、導柱(8 )等，亦何嘗不是所
謂之「凹陷」、「突體」﹖是以再訴願理由以習知之引昇距離設置、引導面板之有無
及突腳、承陷部等，仍無法克服本案申請專利範圍之不當性及已喪失新穎性之事實，
故其所述理由無法採信。3.綜上所述，本案原處分並無違誤，建議再訴願應予駁回」
。有審查意見書及答辯書附訴願可稽。」原判決採認其審查意見，認再審原告所訴
不可採，原處分及一再訴願決定核與當時專利法第九十五條、第九十六條第一款前段
及第五款之規定無違，遂駁回其前程序之訴。核原判決所適用之法規與本案應適用之
現行法規並無違背，與解釋判例亦無牴觸。查本件於訴願及再訴願階段，經兩次送請
工業技術研究院審查鑑定結果，皆認引證一與本案實質相同，本案乃熟習該項技術者
所能輕易完成者，不具專利要件等情。此項經專業機構所為之審查鑑定，自具有專業
性、客觀性及公正性，原判決引據而為事實之認定，即非無據。茲再審原告仍認本案
與引證案不同，具有首先創作性、新穎性及具有功效之增進云云，既未能舉足以推翻
前開鑑定之具體事證以實，顯係一己見解之歧異，要不得執為再審之理由。至本案說
明書所提及之「引導面板(32)，原判決業已認定並非本案「重要」之特徵，即屬再審
原告在前程序業已提出主張，經斟酌而為原判決所不採之事證，而非所謂發見未經斟
酌之證物，再審原告據以提起再審之訴，亦非有理，應予駁回。
據上論結，本件再審之訴為無理由，爰依行政訴訟法第二百七十八條第二項，第九十
八條第三項前段，判決如主文。
中    華    民    國     八十九      年      八      月     三十一      日
                    最 高 行 政 法 院 第 五 庭
                                審 判 長 法  官      廖  政  雄
                                         法  官      蔡  進  田
                                         法  官      趙  永  康
                                         法  官      林  清  祥
                                         法  官      姜  仁  脩
右  正  本  證  明  與  原  本  無  異
                                         法院書記官  彭  秀  玲
中    華    民    國     八十九      年      九      月       二        日


司法院資訊處製作；財團法人民間司法改革基金會備份。
